【裁判字號】    95,上易,141
【裁判日期】    950214
【裁判案由】    動產擔保交易法
【裁判全文】
臺灣高等法院刑事判決                 95年度上易字第141號
上  訴  人  臺灣新竹地方法院檢察署檢察官
被      告  甲○○
上列上訴人因被告動產擔保交易法案件，不服臺灣新竹地方法院
94年度易字第241號，中華民國94年11月18日第一審判決（起訴
案號：臺灣新竹地方法院檢察署93年度發查偵字第44號），提起
上訴，本院判決如下：
    主  文
原判決撤銷。
甲○○共同動產擔保交易之債務人，意圖不法之利益，將標的物
出質，致生損害於債權人，處拘役伍拾日，如易科罰金，以參佰
元折算壹日。
    事  實
一、甲○○與曾政旭（業經原審判處有期徒刑三月確定）為男女
    朋友關係，二人共同於民國九十年七月十三日以甲○○名義
    ，利用動產擔保交易分期付款附條件買賣方式，向「福灣企
    業股份有限公司」（下稱「福灣公司」）貸款新台幣（下同
    ）七十二萬七千元，購買五Ｐ一０九四八號自用小客車，雙
    方約定：頭期款八萬一千元，餘款分三十六期給付，每月為
    一期，每期付款一萬六千三百三十八元，第三十六期應付四
    十八萬四千八百元，標的物五Ｐ─０九四八號自用小客車停
    放地點為甲○○位於新竹市○區○○街一０一巷十號住所附
    近，在貸款未付清之前，甲○○僅得依約占有使用，不得任
    意遷移、買賣、典當、藏匿或為其他處分，甲○○為該動產
    擔保交易之名義上債務人。嗣曾政旭、甲○○於繳畢前三十
    五期後，就第三十六期之四十八萬四千八百元申請續分期清
    償，雙方遂約定自九十二年八月二十五日起再分三十六期攤
    還，每期付款一萬五千六百三十七元，詎甲○○因曾政旭欠
    錢花用，二人於取得標的物後，竟共同意圖為自己不法之利
    益，僅繳納後四期之約定款項，自九十二年十二月二十五日
    （即第五期）起，即拒不付款，且於九十三年三月十七日共
    同將該標的物以二十五萬元，典當予新竹市○○路「聯合當
    舖」，致「福灣公司」追索無著，受有損害。
二、案經福灣公司訴請臺灣新竹地方法院檢察署檢察官聲請簡易
    判決處刑，原審改依通常程序審理。
    理  由
一、訊據被告固不諱言，於上開時地為動產擔保交易，並將車輛
    典當之事實，惟否認有何違反動產擔保交易法犯行，辯稱：
    只是為登記名義人，並未親自使用車輛、處理典當事宜，因
    同案被告曾政旭說他父親中風需要錢，我才到當舖簽名，想
    幫忙他，沒有不法意圖等語，經查：
（一）有關被告甲○○於上開時地簽訂分期付款附條件買賣契約
      ，以車號五Ｐ─０九四八號自用小客車為動產擔保交易之
      標的物，為動產擔保交易之名義上債務人，實際上之債務
      人為同案被告曾政旭，福灣公司為債權人，然價款尚未繳
      清，竟於九十三年三月十七日，推由被告甲○○以二十五
      萬，將車輛典當予新竹市○○路「聯合當舖」，致福灣公
      司追索無著，受有損害等情，業據被告甲○○自白不諱，
      核與同案被告曾政旭陳述情節及告訴代理人陳武嶽、曾俊
      迪之指述均相符合，此外，復有聯合當鋪當票、附條件買
      賣合約書、動產擔保交易附條件買賣設定登記申請書、汽
      車買賣合約書、存證信函、台中地方法院九十二年票字第
      一六九七六號裁定、切結書、協尋取回車輛申請書各一份
      在卷可佐，此部分事實堪予認定。
（二）被告辯稱：因為曾政旭說他父親中風要錢，當時他說七天
      內可以贖回，我單純幫忙，沒有不法意圖，乙節，按依卷
      附附條件買賣合約第七條第二項約定，標的物不得出質（
      偵字第二八一九號卷第五頁反面），此當為被告所明知，
      且出質物品，無非圖取該物之對價，既明知不得出質，猶
      貪圖對價而為之，豈能推說無不法意圖？至於出質之目的
      或動機，係基於幫忙或其他原因，均無解於罪責。另有關
      出質典當後，雖可贖回，惟此為犯後態度問題，蓋被告一
      旦出質系爭車輛，即足彰顯其不法意圖，罪即成立，與出
      質典當能否贖回無涉，何況，被告亦稱：典當時，我知道
      錢還沒付清，我沒把握他會贖回等語（原審卷第六九至七
      十頁），顯然有無能力或意願贖回，均不知曉，是被告辯
      稱：無不法意圖等語，實不可採，至於助人，固屬善行，
      惟其方式，不得損害他人或違法，否則無非慷他人之慨，
      無足道哉。本件被告所謂幫忙之方式，損及債權人福灣公
      司，並違反法律，自不足阻卻違法，亦不足式，所辯不足
      採。
二、核被告所為係犯動產擔保交易法第三十八條之罪，且被告就
    此犯行，與曾政旭有犯意聯絡，行為分擔，為共同正犯。原
    審誤認被告無不法意圖，而為無罪判決，尚有未洽，檢察官
    上訴意旨，就此為指摘，為有理由，應由本院撤銷改判，爰
    審酌被告犯罪動機、手段、所生危害，所得利益主要歸由共
    犯曾政旭取得，未賠償被害人損失，及犯後態度等一切情狀
    ，量處如主文第二項所示之刑，並諭知易科罰金折算標準。
據上論斷，應依刑事訴訟法第三百六十九條第一項前段、第三百
六十四條、第二百九十九條第一項前段，動產擔保交易法第三十
八條，刑法第十一條前段，第二十八條，第四十一條第一項前段
，罰金罰鍰提高標準條例第一條前段，第二條，判決如主文。
本案經檢察官呂丁旺到庭執行職務。
中    華    民    國    95    年    2    月    14   日
                  刑事第十八庭  審判長法  官  溫耀源
                                      法  官  段景榕
                                      法  官  周政達
以上正本證明與原本無異。
不得上訴。
                                      書記官  陳菊珍
中    華    民    國    95    年    2     月    15    日
附錄：本案論罪科刑法條全文
動產擔保交易法 38 條
動產擔保交易之債務人，意圖不法之利益，將標的物遷移、出
賣、出質、移轉、抵押或為其他處分，致生損害於債權人者，
處三年以下有期徒刑、拘役或科或併科六千元以下之罰金。


司法院資訊處製作；財團法人民間司法改革基金會備份。
